臺灣臺北地方法院民事判決　　　　　　 100年度訴字第1705號
原　　　告　黃美櫻
訴訟代理人　黃永水
　　　　　　楊漢東律師
被　　　告　中國信託商業銀行股份有限公司
法定代理人　辜濂松
訴訟代理人　王　梅
被　　　告　許珠宜
訴訟代理人　陳彩鳳
上列當事人間請求確認債權存在事件，本院於民國100 年7 月12
日言詞辯論終結，判決如下：
    主  文
原告之訴駁回。
訴訟費用由原告負擔。
    理  由
一、按訴狀送達後，原告不得將原訴變更或追加他訴。但請求之
    基礎事實同一者，不在此限。原告於判決確定前，得撤回訴
    之全部或一部。但被告已為本案之言詞辯論者，應得其同意
    。民事訴訟法第255 條第1 項第2 款、第262 條第1 項分別
    定有明文。次按所謂請求之基礎事實同一，係指變更或追加
    之訴與原訴之主要爭點有其共同性，各請求利益之主張在社
    會生活上可認為同一或關連，而就原請求之訴訟及證據資料
    ，於審理繼續進行在相當程度範圍內具有同一性或一體性，
    得期待於後請求之審理予以利用，俾先後兩請求在同一程序
    得加以解決，避免重複審理，進而為統一解決紛爭者即屬之
    。最高法院著有90年度台抗字第2 號裁判要旨可資參照。本
    件原告起訴時聲明：「（一）確認被告許珠宜對被告中國信
    託商業銀行股份有限公司（下稱中國信託）依萬通商業銀行
    總行信託部受託管理統一超商股份有限公司暨關係企業員工
    福利及儲蓄信託契約書（原告誤載為「統一超商福儲信託契
    約」，應予更正；下稱系爭信託契約）之受益財產權12898.
    227 單位數之債權存在。（二）中國信託應將許珠宜前項信
    託財產之現值金額新臺幣（下同）558,856 元，依臺灣臺北
    地方法院民國100 年3 月15日北院木100 司執宙字第8185號
    執行命令向執行法院支付轉給原告」。嗣原告於本院審理中
    ，將上開聲明（一）部分變更為：「確認許珠宜依系爭信託
    契約對中國信託請求給付558,856 元之信託受益債權請求權
    存在」，並撤回上開聲明（二）部分。查原告就上開變更聲
    明部分，變更前、後聲明之基礎事實均為許珠宜是否得基於
    系爭信託契約，對中國信託主張受益財產權（單位數12898.
    227 ，於100 年1 月28日約當現值558,856 元；下稱系爭財
    產權），經核基礎事實係屬同一。則依前開說明，原告此部
    分訴之變更，即屬適法。又原告就上開撤回聲明部分，均經
    被告表示同意。參照首開說明，原告就此部分撤回聲明，亦
    屬適法，均應准許。
二、原告主張：原告係許珠宜之債權人，依法取得執行名義後，
    向本院執行處（下稱執行法院）聲請強制執行，經本院以10
    0 年度司執字第8185號強制執行程序（下稱系爭執行程序）
    受理在案，合先敘明。原告於系爭執行程序中，就許珠宜按
    系爭信託契約對中國信託享有之系爭財產權聲請強制執行，
    經執行法院於100 年1 月28日對被告核發扣押命令（禁止許
    珠宜在原告債權範圍內收取對中國信託享有之系爭財產權或
    為其他處分，中國信託不得對許珠宜為清償），中國信託亦
    於100 年2 月8 日函覆執行法院已經全數扣押系爭財產權。
    詎執行法院於100 年3 月15日對被告核發支付轉給命令（中
    國信託應將系爭財產權向執行法院支付轉給原告），中國信
    託竟於100 年3 月28日以「（許珠宜對中國信託享有系爭財
    產權）但因該員工（指許珠宜）尚未退會，受益權尚不得行
    使」為由聲明異議。實則許珠宜早已離職，依系爭信託契約
    第19條第2 項、統一超商股份有限公司暨關係企業員工福利
    及儲蓄信託會（下稱福儲會）章程第2 條第2 項第2 款規定
    ，許珠宜已屬當然退會之情形，而中國信託應於許珠宜退會
    次月信託資金提撥日之次10個營業日前，結算贖回現金給付
    許珠宜，是中國信託上開聲明異議顯非實在。爰基於確認訴
    訟法律關係。聲明：確認許珠宜依系爭信託契約對中國信託
    請求給付558,856 元之信託受益債權請求權存在。
三、被告許珠宜則以：（一）否認原告對許珠宜有債權存在。實
    際上原告主張之3,000,000 元債權，乃許珠宜之父以許珠宜
    名義向原告之父黃永水借款，故該債權債務應係存在黃永水
    與許順智間。（二）系爭財產權乃許珠宜自任職之統一星巴
    克每月薪資提撥一定比例（百分之6 ），存入中國信託之福
    儲金帳戶中，而以信託方式委託中國信託管理、投資。是系
    爭財產權係屬信託財產，按信託法第12條第1 項前段規定，
    為不得強制執行之標的（三）系爭財產權之單位數12898.22
    7 價值，會受時間、價格、利率之浮動及信用風險、強制回
    贖風險、交割風險等因素影響。是原告主張系爭財產權之價
    值為558,856 元，顯有誤會。（四）原告提起本件訴訟，並
    無確認利益。（五）原告前於系爭執行程序，已就許珠宜每
    月薪資扣款3 分之1 ，如現尚得就系爭財產權（係自每月薪
    資提撥百分之6 ）為強制執行，顯已違反強制執行法第52條
    第1 項、第122 條保障債務人最低生活必要費用之規範意旨
    。（六）原告提起本件訴訟前，本於同一債權向許珠宜之前
    雇主統一星巴克起訴請求清償許珠宜94年至98年間薪資所得
    因逐年增加而有強制執行扣薪短付之427,857 元，並經本院
    臺北簡易庭以99年度北簡字第16788 號判決確定，統一星巴
    克已向原告清償並向許珠宜追償該筆款項，而原告對統一星
    巴克主張短付之薪資差額即為本件信託帳戶按月存入之款項
    ，是本件原告主張強制執行信託受益債權係就同一筆錢重複
    取償，不應准許等語置辯。被告中國信託則以：（一）統一
    超商股份有限公司成立福儲會，該公司員工得自由加入該會
    成為會員，每月並將自提金及企業提撥之獎助金，透過該會
    交付中國信託指定之信託專戶進行管理運用。中國信託以信
    託專戶名義進行特定金錢信託之投資運用，每月依投資計畫
    表自交易市場買入統一超商股份有限公司股票，並依福儲會
    章程個別計算員工受益權利。若福儲會會員退休、離職或符
    合一定條件時，經福儲會通知，由中國信託處分後以現金返
    還會員。（二）系爭財產權為信託財產，依信託法第12條第
    1 項規定，原告自不得請求強制執行。（三）中國信託並非
    福儲會成員，許珠宜是否退會應由福儲會告知及辦理。福儲
    會迄未指示中國信託有關許珠宜退會事宜。從而，中國信託
    即未能處分系爭財產權。（四）原告前開訴請確認許珠宜對
    中國信託之金錢債權，與信託法規定受益人享有受益權單位
    數之規定不符，原告主張顯然違背法令等語抗辯。被告均聲
    明：原告之訴駁回。
四、按民事訴訟法第247 條所謂即受確認判決之法律上利益，係
    指因法律關係之存否不明確，致原告在私法上之地位有受侵
    害之危險，而此項危險得以對於被告之確認判決除去之者而
    言，故確認法律關係成立或不成立之訴，苟具備前開要件，
    即得謂有即受確認判決之法律上利益，縱其所求確認者為他
    人間之法律關係，亦非不得提起。最高法院著有42年台上字
    第1031號判例要旨可資參照。經查，原告主張許珠宜依系爭
    信託契約對中國信託請求給付558,856 元之信託受益債權（
    即系爭財產權）請求權存在乙節，為被告所否認。足徵兩造
    就被告間究竟存否系爭財產權請求權乙事生有爭執。堪認上
    開法律關係之存否確屬不明。次查，原告主張中國信託固於
    系爭執行程序中遵令扣押系爭財產權，嗣卻就執行法院所發
    支付轉給命令提出異議，影響原告按系爭執行程序取償乙情
    。是原告主觀上認其法律上地位有不安之狀態存在，亦堪認
    定。又查，倘本院認為許珠宜依系爭信託契約對中國信託請
    求給付558,856 元之信託受益債權存在，卻能使原告前開法
    律關係存否不明之不安狀態予以除去。從而，揆諸前開說明
    ，即應認原告提起本件訴訟，有即受確認判決之法律上利益
    。被告徒以系爭財產權價值係浮動狀態，即遽否認原告提起
    本件訴訟具有確認利益云云，洵屬無據，尚非可採。
五、復查，原告主張：（一）原告對許珠宜取得執行名義後，向
    執行法院聲請強制執行，經本院以系爭執行程序受理在案。
    （二）原告於系爭執行程序中，就許珠宜按系爭信託契約對
    中國信託享有之系爭財產權聲請強制執行，經執行法院於10
    0 年1 月28日對被告核發扣押命令（禁止許珠宜在原告債權
    範圍內收取對中國信託享有之系爭財產權或為其他處分，中
    國信託不得對許珠宜為清償），中國信託亦於100 年2 月8
    日函覆執行法院已經全數扣押系爭財產權。（三）嗣執行法
    院於100 年3 月15日對被告核發支付轉給命令（中國信託應
    將系爭財產權向執行法院支付轉給原告），中國信託即於10
    0 年3 月28日以「（許珠宜對中國信託享有系爭財產權）但
    因該員工（指許珠宜）尚未退會，受益權尚不得行使」為由
    聲明異議。（四）許珠宜前已自統一星八克離職等情，為被
    告所不爭執，並據原告提出執行法院扣押命令、支付轉給命
    令、中國信託函覆、聲明異議狀在卷可參（見本院卷頁7 至
    12），復經本院依職權調取系爭執行程序全卷核閱屬實。堪
    認原告此部分主張係屬真實，可予採認。
六、本件原告主張許珠宜前已離職，依系爭信託契約第19條第2
    項、福儲會章程第2 條第2 項第2 款規定，係屬當然退會情
    形，而中國信託應於許珠宜退會次月信託資金提撥日之次10
    個營業日前，結算贖回現金給付許珠宜乙節，固有系爭信託
    契約第19條第2 項「信託資金之…贖回：委託人依福儲會章
    程之規定退會後，依生效當月計算日之每受益權單位淨值換
    算贖回金額，原則上受託人將於次月信託資金提撥日之次十
    個營業日前將贖回現今存入各退出員工存款帳戶或開立萬通
    銀行禁止背書轉讓支票交付…」規定、福儲會章程第2 條第
    2 項第2 款「福儲會會員退出條件：會員有死亡、離職、退
    休、解雇事實，視為當然退出條件」規定可資佐憑。惟查，
    參酌系爭信託契約第26條第4 項第1 款「受託人（指中國信
    託）應依福儲會之指示處分本信託財產，並行使與該財產有
    關之權利。受託人僅得於下列情形處分本信託財產：1 、依
    福儲會指示而為以下行為：…給付委託人（本件指許珠宜）
    退出本福儲信託之贖回價金…」（見本院卷頁86反）規定。
    已徵縱認許珠宜前已離職視為當然退會（福儲會），而中國
    信託欲給付許珠宜因退會而可贖回之價金時，亦須待福儲會
    之指示始得辦理。倘參酌兩造均不爭執中國信託迄未接獲福
    儲會指示乙情相互以觀。亦徵中國信託按系爭信託契約前開
    規定，自無由擅將系爭財產權贖回給付許珠宜，許珠宜亦無
    法請求中國信託給付系爭財產權之回贖價金。從而，原告訴
    請確認許珠宜依系爭信託契約對中國信託請求給付558,856
    元之請求權存在，即屬無據，並無可採。至原告雖始終主張
    ：中國信託以「因該員工尚未退會，受益權尚不得行使」為
    異議理由，但此項理由並不得排除原告之強制執行，實則許
    珠宜早已自統一星巴克離職，是其與中國信託間之信託關係
    應已消滅，中國信託徒以許珠宜尚未退會，並非真實乙情。
    另查，參照前開系爭信託契約第19條第2 項、福儲會章程第
    2 條第2 項第2 款規定，許珠宜離職即屬當然退會情形，故
    原告此部分主張中國信託所稱許珠宜尚未退會，並非真實乙
    情，或堪認定，惟中國信託尚不得給付許珠宜系爭財產權之
    價金，乃因欠缺福儲會之指示所致，業已述之如前，則縱認
    原告此部分所陳為真，亦無法就本件為有利於原告之認定，
    附此敘明。
七、原告雖另以：中國信託於100 年3 月28日始對執行法院100
    年1 月28日執行命令聲明異議，顯已逾越強制執行法第120
    條第2 項法定之10日不變期間云云。然查，中國信託於100
    年3 月28日所聲明異議之對象，係執行法院100 年3 月15日
    支付轉給執行命令，並非原告所稱之執行法院100 年1 月28
    日扣押命令，上開二者執行命令並非同一。原告此部分主張
    ，顯有誤會，同此敘明。原告再以：倘認本件應由許珠宜向
    中國信託為退會表示，則許珠宜怠於行使權利，原告為許珠
    宜之債權人，自得代許珠宜向中國信託為退會之意思表示云
    云。末查，本件許珠宜無法請求中國信託給付系爭財產權之
    價金，肇因福儲會尚未指示中國信託，已如前述，堪認與許
    珠宜是否帶於行使退會之意思表示無關。況參諸福儲會章程
    2 條第2 項第6 款「除當然退出外，所有退出員工皆須填具
    退會申請書提出申請，經福儲會…」規定，許珠宜係屬當然
    退會之情形，自無向福儲會為退會意思表示之必要，併予敘
    明。
八、綜上，原告訴請確認許珠宜依系爭信託契約對中國信託請求
    給付558,856 元之信託受益債權請求權存在，為無理由，應
    予駁回。
九、兩造其餘攻擊防禦方法，無礙本件勝負之判斷，爰不一一論
    敘，附此敘明。
十、據上論結，本件原告之訴為無理由，依民事訴訟法第78條規
    定，判決如主文。
中    華    民    國   100    年    8     月    12    日
                  民事第二庭    法  官  黃呈熹
以上正本係照原本作成
如對本判決上訴，須於判決送達後20日內向本院提出上訴狀
中    華    民    國   100    年    8     月    12    日
                                書記官  傅美蓮